【裁判字號】    92,聲判,8
【裁判日期】    920429
【裁判案由】    聲請交付審判
【裁判全文】
臺灣板橋地方法院刑事裁定                            九十二年度聲判字第八號
    聲  請  人  乙○○
    代  理  人  洪志文律師
    被      告  丙○○
                甲○○
右列聲請人因被告竊佔案件，不服臺灣高等法院檢察署九十一年度上聲議字第二九七
八號駁回再議之處分（原不起訴處分案號：臺灣板橋地方法院檢察署九十一年度選偵
字第一六七號），聲請交付審判，本院裁定如左：
    主      文
聲請駁回。
    理      由
一、聲請意旨略以：被告丙○○、甲○○與聲請人乙○○同為土城市長候選人，竟均
    基於意圖使乙○○不當選之犯意，甲○○於民國九十一年一月二十四日、二十五
    日之公告競選期間，在臺北縣土城市選區內，以派報方式，廣為散發印有「投１
    棄惡大家樂」、「烏龍市長」為標題，於文內影射乙○○於土城市長任內，因土
    城市界碑案，被求刑六年，且含射告訴人藉市長之職而獲取不正利益；丙○○則
    於同年一月二十四日散布印有「土城罪人，乙○○於八十二年擔任土城鄉長時，
    因行政疏失，比貪污更嚴重，造成土城市損失二十三億多」、「我的鄰居不要好
    兄弟，始作俑者乙○○八十一年間鄉長任內奠定法源依據，導致殯葬區入侵土城
    」等不實情事，毀損乙○○名譽，並足生損害於乙○○，因認被告等涉有公職人
    員選舉罷免法第九十二條意圖使人不當選而散佈不實之罪嫌及刑法第三百十條第
    二項之加重誹謗罪嫌，向臺灣板橋地方法院檢察署檢察官提出告訴，然臺灣板橋
    地方法院檢察署檢察官以前開文宣，乃被告等競選總部所製作，係以聲請人經檢
    察官偵查後提起公訴之起訴書、八十五年一月十日中國時報、八十四年九月二日
    民眾日報，及以臺北縣八十八年四月之臺北縣變更都市計畫審核摘要、變更土城
    （頂埔地區）都市計畫前後土地使用計畫面積對照表、變更土城（頂埔地區）都
    市計畫變更內容明細表為據，分別將聲請人遭檢調機關偵查起訴，或臺北縣土城
    市頂埔地區成為殯葬專用區之過程，以誇大或誘引之負面方法，提出質疑，縱嫌
    誇大聳動，然其目的在於引起選民注意，增加選民對於候選人參與公共事務作為
    之瞭解，是該競選文宣所指，應係善意為之等理由，處分不起訴，經聲請人聲請
    再議，臺灣高等法院檢察署猶以原起訴處分核無不當，駁回再議之聲請，惟被告
    以一宣傳文宣指聲請人是「糊塗市長」、「騙人市長」，再以另一文宣表示「李
    醫師當市長的目的，不是像有人想藉機Ａ錢」，並問聲請人「當市長有多好賺，
    是否你已知道很好賺」、「是否你有當市長卡好賺﹖」的經驗，下方以載有「糊
    塗市長」、「騙子市長」帽子之小丑回答以上皆是，以此誣指聲請人任職市長期
    間Ａ錢，又以投１棄惡之文宣侮辱、貶損競選號碼為二號之聲請人，以達公然侮
    辱程度，被告丙○○明知聲請人並未規劃殯葬專用區，猶以文宣誣指聲請人於鄉
    長任內奠定殯葬專用區法源，為導致殯葬區入侵土城之始作俑者，此外聲請人被
    訴招標過程失當，涉嫌圖利廠商之刑事案件，已據法院諭知無罪判決確定，被告
    等未加查證，以斷章取義方式，作為文宣資料，自係基於誹謗之惡意而為，檢察
    官未予詳查，未盡調查之責，故聲請將本案交付審判，以懲不法云云。
二、按告訴人不服上級法院檢察署檢察長或檢察總長認再議為無理由而駁回之處分者
    ，得於接受處分書後十日內委任律師提出理由狀，向該管第一審法院聲請交付審
    判；法院認為交付審判之聲請不合法或無理由者，應駁回之；刑事訴訟法第二百
    五十八條之一、第二百五十八條之三第二項前段，分別定有明文。
三、本件聲請人告訴被告等違反選舉罷免法等案件，先經臺灣板橋地方法院檢察署檢
    察官認罪證不足，以九十一年度選偵字第一六七號處分不起訴在案；聲請人不服
    聲請再議，同因罪證不足，經臺灣高等法院檢察署檢察長以九十一年度上聲議字
    第二九七八號駁回其再議之聲請，此經本院依職權調取前揭偵查卷證核閱無誤。
    茲聲請人堅指被告涉嫌違反選舉罷免法等罪，聲請交付審判，經查：
    （一）所謂「言論」尚可大分為「事實」陳述及「意見」表達二種。事實陳述有
          所謂真實與否的問題；意見表達或對於事物之「評論」，因為個人主觀評
          價的表現，即無所謂真實與否之問題；刑法第三百十條第一項規定：「意
          圖散布於眾，而指摘或傳述足以毀損他人名譽之事者，為誹謗罪」，由該
          條文義觀之，對於具體「事實」之指摘或傳述，足以毀損他人名譽者，方
          為刑法所制裁的誹謗言論，且同條第三項前段規定：「對於所誹謗之事，
          能證明其為真實者，不罰」，此謂能證明為真實者，唯「事實」方足當之
          ，此亦足認刑法誹謗罪僅規範事實陳述，不包括意見表達。又公職人員選
          舉罷免法第九十二條規定：「意圖使候選人當選或不當選，以文字、圖畫
          、錄音、演講或他法，散布謠言或傳播不實之事，足以生損害於公眾或他
          人者」，亦明白指出所規範之言論係事實陳述，而不及於意見表達；從而
          針對特定事項，依個人價值判斷而提出主觀的意見或評論，縱其批評內容
          足令被批評者感到不快或影響其名譽，仍不構成前開各罪。至於刑法第三
          百十一條第三款雖規定「以善意發表言論對可受公評之事，而為適當之『
          評論』者，不罰」，然其非誹謗罪之構成要件，而且該條立法理由謂：「
          保護名譽，應有相當之限制，否則箝束言論，足為社會之害，故以善意發
          表言論，而有本條所列之情形者，不問事之真偽，概不處罰」，既然稱「
          不問事之真偽」，即認該條所規範的言論仍有「真偽」之分，係指事實陳
          述，不及於意見評論。
    （二）復次，公職人員選舉罷免法第九十二條之罪，係以意圖使候選人當選或不
          當選，以文字、圖畫、錄音、演講或他法，散布謠言或傳播不實之事，足
          以生損害於公眾或他人，為其成立要件，準此，該當本罪之行為人，主觀
          上應對「其所傳述者係謠言或不實之事」有所認識。憲法上對於誹謗性之
          言論，區分其內容為「事實」或「意見」而為不同之保護，對於後者，透
          過「合理評論原則」（即刑法第三百十一條第三款之不罰事由）賦與憲法
          之絕對保障；對於前者，如能證明所言內容為真實者，亦受憲法之絕對保
          障，如所言內容非真實，即虛偽或錯誤者，依真正惡意原則，須證明言者
          有真正直接之惡意，始不受憲法言論自由之保障，大法官會議解釋第五○
          九號解釋令及最高法院八十九年度臺上字第五三五八號判決，均宣示相同
          意旨，可供參考。
    （三）本件系爭競選文宣上載「投１棄惡大家樂」、「糊塗市長」、「烏龍市長
          」、「土城罪人」、「我的鄰居不要好兄弟」等文宣，係由被告丙○○、
          甲○○競選總部所製作，雖未見被告丙○○、甲○○之簽名，惟係由渠等
          競選總部以派報方式在臺北縣土城市選舉區內發放，固據告訴人乙○○指
          述歷歷，並有文宣多份在卷可憑，惟觀諸前開文宣內容，係以載有聲請人
          經檢察署以招標過程失當涉嫌圖利廠商為由而提起公訴，並具體求刑之八
          十五年一月十日中國時報報導、八十四年九月二日民眾日報報導，或以八
          十一年七月二十九日中國時報關於聲請人稱鄉公所決定在頂埔第八公墓興
          建大型納骨塔，收容公共設施施工挖出之無主骸骨，並供一般民眾使用之
          報導、臺北縣八十八年四月之臺北縣變更都市計畫審核摘要、變更土城（
          頂埔地區）都市計畫（第二次通盤檢討）前後土地使用計畫面積對照表、
          變更土城（頂埔地區）都市計畫（第二次通盤檢討）變更內容明細表等為
          據，分別將告訴人之遭檢察官起訴之土城界標案，及土城市頂埔地區成為
          殯葬專用區之過程，直接援用報導或文獻資料，或依據報導推衍引申，提
          出對於聲請人識見、能力、操守之質疑，其文宣內容之用字遣詞及配圖，
          雖不無張大其詞之嫌，然其性質無非被告等競選總部為吸引選民注意，藉
          誇張之陳述表達其意見，但同時亦展示、表明其意見所憑報導或文獻資料
          ，縱其內容屬於「不嚴謹的比喻性的意義」、「強烈且富想像力的表達」
          ，閱聽之選民尚可憑藉相關報導或文獻資料，對於文宣內容為適當性之判
          斷，不致誤會文宣上不利於聲請人之意見即等同於事實之陳述。
    （四）又候選人於競選之過程中，利用各種文宣為己進行宣傳，就所涉公共事務
          表達意見，期使選民對候選人有充分之認識，本為民主政治之常，對於各
          候選人文宣中就與公益有關之事項，或就自己與競爭對手人格特質之推介
          或批評等，難免涉有主觀之好惡及評價，是以相關言論內容是否出於惡意
          而涉嫌誹謗或侮辱，應嚴謹認定之，以免候選人在選舉過程中動輒得咎而
          餒於對於公共事務之批判，戕及民主政治之生機，因此若無積極證據足證
          行為人確係出於侮辱、誹謗之故意，公然傳播或散布不實之事項，即應寬
          認其善意；綜觀被告競選總部所製作之文宣內容，其對聲請人之評論，縱
          嫌負面，用語聳動、誇張，然其目的無非引起選民之注意，增加選民對候
          選人平日參與公共事務等作為之瞭解，並提供意見所由之報導或文獻資料
          ，雖未可全然信實，但尚屬有徵，即難遽認必係基於虛捏事實之惡意而為
          ；抑且被告等皆未簽名其上，是否確係被告等所為，猶非無疑，揆諸首開
          說明，自難以刑法誹謗罪及公職人員選舉罷免法第九十二條等罪名相繩。
    （五）至於聲請人被訴圖利之刑事案件，嗣經法院審判，以犯罪不能證明而諭知
          無罪確定在案，固有最高法院八十九年度臺上字第七○二五號判決存卷可
          考，惟此僅徵表公訴人舉證不足以證明聲請人犯罪，聲請人因該案所涉決
          策當否、能力等事項，於選舉競選中，仍屬得受公評之事項甚明，無從僅
          以前開文宣之內容與該無罪判決扞格為由，即認屬誹謗或侮辱；又「２」
          與「惡」讀音相近，以棄惡暗示選民不選二號候選人，雖於手法上難謂優
          雅高尚，亦不值得鼓勵，但「棄惡」本為社會好善之主流價值觀念必然選
          取之結果，本無非難、侮辱特定人之意涵，自無從以聲請人號次適為二號
          ，即禁絕他人使用「棄惡」一詞，並進而課使用棄惡一詞之人以侮辱罪責
          。
四、綜上論證，原偵查、再議機關依偵查所得證據認被告犯罪嫌疑不足，而先後為不
    起訴處分及再議駁回處分，核無不合；聲請人猶執陳詞，指摘不起訴及駁回再議
    等處分為不當，聲請交付審判，非有理由，應予駁回。
據上論結，應依刑事訴訟法第二百五十八條之三第二項前段，裁定如主文。
中      華      民      國    九十二    年      四      月    二十九    日
                                    臺灣板橋地方法院刑事第六庭
                                        審判長法  官  蔡  新  毅
                                              法  官  黎  錦  福
                                              法  官  林  海  祥
右正本證明與原本無異。
本件裁定不得抗告。
                                              書記官  謝  麗  秋
中      華      民      國    九十二    年      四      月    二十九    日


司法院資訊處製作；財團法人民間司法改革基金會備份。
